臺灣高等法院臺中分院民事判決　　　　　 95年度上字第338號
上　訴　人即
附帶被上訴人　戊○○
訴訟代理人　　洪宗仁律師
上　訴　人即
附帶被上訴人　庚○○
　　　　　　　丙○○○
　　　　　　　丁○○
　　　　　　　己○○
被上訴人即
附帶上訴人　　甲○
訴訟代理人　　乙○○
上列當事人間請求給付第三人所交付賠償金事件，上訴人對於中
華民國95年8月30日臺灣彰化地方法院95年度訴字第487號第一審
判決提起上訴，被上訴人提起附帶上訴，本院於中華民國96年1
月10日言詞辯論終結，判決如下：
    主  文
原判決關於命(一)上訴人庚○○、丙○○○、顏鴻霖連帶給付超過
新台幣壹佰零伍萬元，及上訴人丙○○○、顏鴻霖自民國九十五
年五月二十日起、上訴人庚○○自民國九十五年六月十七日起，
均至清償日止按年息百分之五計算之利息部分；(二)命上訴人戊○
○、己○○連帶給付新台幣貳佰萬元本息部分，及上開(一)、(二)部
分假執行之宣告，暨訴訟費用之裁判，均廢棄。
上開廢棄部分，被上訴人在第一審之訴及假執行之聲請均駁回。
上訴人其餘上訴駁回。
附帶上訴駁回。
第一、二審訴訟費用及附帶上訴費由上訴人庚○○、丙○○○、
顏鴻霖連帶負擔十分之四，餘由被上訴人負擔。
    事實及理由
壹、程序方面：
一、本件被上訴人即附帶上訴人甲○（下稱被上訴人）係起訴請
    求上訴人即附帶被上訴人（下稱上訴人）連帶給付新台幣
    （下同）255萬元本息，原審亦判決上訴人應連帶給付其200
    萬元本息，是其訴訟標的對於上訴人必須合一確定，是本件
    雖僅上訴人庚○○、戊○○二人提起上訴，惟依民事訴訟法
    第56條第1款規定，效力及於未經上訴之同造當事人丙○○
    ○、丁○○、己○○三人，故應將之併列為上訴人，視同上
    訴，合先明。
二、被上訴人己○○、顏鴻霖經合法通知，未於言詞辯論到場，
    核無民事訴訟法第386條所列各款情形，茲依上訴人之聲請
    ，由其一造辯論而為判決。
三、按訴之變更或追加，非經他造同意，不得為之。但擴張應受
    判決事項之聲明者，不在此限。民事訴訟法第446條第1項定
    有明文。上訴人戊○○原上訴聲明為：「(一)原判決關於命上
    訴人及視同上訴人應連帶給付被上訴人200萬元及其法定利
    息，於超過558,333元及其法定利息部分廢棄。(二)上廢棄部
    分，被上訴人在第一審之訴駁回」，於本院變更應受判決事
    項聲明為：「(一)原判決不利於被上訴人部分廢棄。(二)上廢棄
    部分，被上訴人在第一審之訴駁回」（見本院卷第125頁）
    ，核屬擴張應受判決事項之聲明，依上開規定，無庸被上訴
    人之同意，自得為之，核先敘明。
貳、實體方面：（被上訴人己○○、顏鴻霖經合法通知，無正當
    理由，未到庭或提出書狀為何聲明及陳述，己○○部分據其
    在原審所為陳述）
甲、聲明部分：
一、上訴人庚○○、丙○○○、戊○○方面：
  (一)上訴部分：(1)原判決不利於上訴人部分廢棄。(2)上廢棄部分
  　，被上訴人在第一審之訴及假執行之聲請均駁回。
  (二)附帶上訴部分：駁回附帶上訴。
二、被上訴人方面：
  (一)上訴部分：駁回上訴。
　(二)附帶上訴部分：(1)原判決關於附帶上訴人敗訴部分廢棄。(2)
  　附帶被上訴人應再給付附帶上訴人55萬元，及自民國94年6
    月17日止按年息百分之5計算之利息（見本院卷第82頁）。
乙、陳述及理由部分：
一、被上訴人甲○主張：
(一)、被上訴人之子顏後藤即上訴人丙○○○之夫、上訴人戊○○
    、丁○○、庚○○、己○○之父，於94 年4月25日下午15時
    20分許騎乘車牌號碼KWL-555號機車後載其母即顏楊千金，
    途經彰化縣北斗鎮○○路與斗苑路口，與訴外人楊昆倫駕駛
    訴外人允強實業股份有限公司（下稱允強公司）之曳引車發
    生車禍而死亡，其民事賠償部分經彰化縣北斗鎮調解委員會
    調解成立，由楊昆倫、允強公司賠償兩造醫療費、喪葬費、
    扶養費、精神撫慰金、修車費及因該車禍所生其他損害共計
    6,800,000元，並由允強公司於調解當時簽發由華南銀行為
    付款人、票號RC00000000號、發票日為94年5月16日、票面
    金額為4,300,000元之支票1紙交予上訴人代表收領，而餘款
    2,500,000元則由訴外人新光產物保險公司於94年6月16 日
    前匯入上訴人丙○○○設於復華銀行北斗分行之帳戶內，且
    上開2筆款項均經上訴人兌現領訖。然因上開調解書並未就
    各項賠償金額分別詳列，自應依法分配。查上訴人未支付醫
    療費及修車費，是賠償金6,800,000元應先扣除上訴人已支
    付喪葬費500,000元、再扣除兩造之精神撫慰金1,800,000
    元（以兩造每人均300,000元計算），餘額4,500,000元則應
    屬被上訴人及上訴人丙○○○之扶養費（其餘上訴人均已成
    年，本不得請求扶養費），故被上訴人就扶養費部分應可得
    2,250,000元，再加上被上訴人應得之精神撫慰金300,000元
    ，被上訴人就該車禍應可受償2,550,000元，詎上訴人領取
    賠償金迄今已歷1年，應給付被上訴人之部分卻遲遲未付，
    經被上訴人於95年5月18日以台中民權路郵局6906號存證信
    函催告仍未獲置理，上訴人已共同侵占該款項。爰依民法第
    185條共同侵權行為之規定，求為命上訴人應連帶給付被上
    訴人2,550,000元，及自94年6月17日起至清償日止，按週年
    利率百分之5計算之利息，並願供擔保，聲請宣告假執行之
    判決。
(二)、在本院補充陳述：
  1.上訴人庚○○於其父顏後藤車禍死亡後，從未對被上訴人盡
    扶養之責，連探視、問安都沒，其他惟戊○○結婚前，曾來
    告訴被上訴人，丁○○亦曾探視一次，其餘均未曾來關心，
    遑論扶養？實屬不孝，被上訴人因而提起本件訴訟。
  2.被上訴人妻顏楊千金一生從未經商，亦未就業，僅為家庭主
    婦，從無收入，均靠被上訴人扶養，因此其因車禍死亡時，
    尚有存款2000餘萬元，並非其所有，而係被上訴人於77年9
    月6日出售北斗鎮○○段1088地號土地所得款1,400萬元，扣
    除稅款後為1,350萬元，存在台灣中小企銀北斗分行帳戶內
    ，而於77年10月8日轉帳600萬元存入其戶內，又於85年2月
    10日轉帳660萬元．於85年3月21日轉帳131,600元存入戶內
    ，有存款簿轉帳記錄可稽。顏楊千金死亡後，乙○○不諳法
    律，而持顏楊千金之印章將存款領出歸還被上訴人，自非盜
    領侵占可比，此種不識法律而以死亡者之印章領出存款者，
    社會上屢見不鮮，乙○○此舉，遭被上人庚○○、己○○二
    人控告，而被依偽造文書罪判處罪刑，實屬無過之罪，現仍
    上訴中，庚○○指責乙○○盜領顏楊千金之遺產，屬對長輩
    之忤逆行為，殊為不該。
  3.本件賠償款680萬元，除喪葬費50萬元外，即屬扶養費及精
    神賠償金，扶養費請求權人惟被上訴人及上訴人丙○○○二
    人，而被上訴人為顏後藤之父，顏後藤負有全部扶養義務，
    丙○○○與顏後藤係屬夫妻關係，夫妻互負扶養義務，依法
    而論，被上訴人應受配之扶養費為丙○○○之二倍，且被上
    訴人中風已13年，長期坐輪椅，依靠外勞看護，洗滌．．，
    外勞費除月薪外，尚需支付加班費、就業安定基金、健保費
    、膳宿費、機票費等等，平均月支25,000元以上，每年須費
    30萬元以上。其他如生活費、醫療費等，實難預料，故被上
    訴人主張受分配2,250,000元，實仍不足，原判決僅判決扶
    養費80萬元，實有欠當。本件重點為扣除50萬元後之630萬
    元精神賠償金及扶養金以多少為宜？上訴人主張扶養費僅應
    負擔8分之1，殊無可採。被上訴人為顏後藤之父，顏後藤出
    生後，便由被上訴人及顏楊千金照顧、看護、扶養長大，迄
    成家立業始自謀生活，且在獨立生活後經濟發生困難時，又
    要求被上訴人予以支援，被上訴人基於父子關係，陸續借予
    2,000多萬元，亦未索還。如今顏後藤因車禍死亡，痛失愛
    子，為其父之被上訴人精神上及心靈上之創傷，自非他人可
    比，尤其為人父母，無不希望百歲年老，子女能為其「送上
    山頭」，但竟白髮人送黑髮人，所望頓時幻滅，每思及此，
    經常淚如泉湧，內心之悲痛，何人能體會？上訴人喪夫或喪
    父，精神上固亦甚悲傷，但受扶養者對扶養者之感情畢竟較
    淡薄，不若父對子之深情，夫妻間亦然，因此原審認定被上
    訴人精神賠償費為七分之二，上訴人各為七分之一，並無不
    當。上開和解金680萬元，其中430萬元支票交予丙○○○，
    餘款250萬元於94年6月16日匯入丙○○○戶內，雖然該款全
    部為丙○○○受領，然據悉被上訴人全體於復華銀行北斗分
    行設立共同帳戶，將款轉存該帳戶內，卻置被上訴人應取得
    金額於不顧，又不盡扶養義務，其為共同侵權，至為灼然。
二、上訴人丙○○○、庚○○、己○○（己○○部分係其在原審
    之陳述）、戊○○（戊○○部分係依其在本院之陳述）則以
    ：
(一)、上訴人丙○○○、己○○、庚○○以：賠償金6,800,000元
    ，於扣除喪葬費500,000元後，其餘為兩造所應得之精神慰
    撫金、及被上訴人與上訴人上訴人丙○○○所應得之扶養費
    賠償，然被上訴人所要求之扶養費賠償顯然過高，精神慰撫
    金以兩造每人30,000元計算，則比重過低，是扣除喪葬費用
    後，精神慰撫金及扶養費賠償金所占總賠償金額之比重如何
    ，兩造無法協調分配，請本院斟酌認定等語。
(二)、在本院補充陳述：
  1.上訴人丙○○○、庚○○部分：
  (1)上訴人同意依原審認定之慰撫金額70萬元給付被上訴人。再
    被上訴人為9年9月16日生，於顏後藤94年4月25日死亡時為
    85歲，依內政部所編「93年台灣地區簡易生命表」所示，尚
    有6.39年餘命，可受扶養之年限為6年，按94年度滿70歲以
    上之扶養親屬寬減額每年為11萬元計算顏後藤部分應負擔之
    扶養費，並以霍夫曼係數扣除一次給付年息百分之5之中間
    利息，得出被上訴人可得請求受扶養之金額為595,445元（
    111000×5,00000000=595445 ）。再依應扶養人數為8人（
    顏楊千金、顏後藤、乙○○、顏鐵、顏讚銀、顏水盞、顏進
    入、顏來春）平均計算，得出實際得請求之受扶養金額為
    74,430元（595445÷8=74430），雖計算結果如此，惟上訴
    人仍願以10萬元給付被上訴人，綜上計算，上訴人願給付被
    上訴人之總額為80萬元。
  (2)上開和解金6,800,000萬元係以「庚○○、丙○○○、顏鴻
    霖」三人聯名之方式存放在復華銀行北斗分行。
  2.上訴人戊○○部分：
  (1)本件被上訴人係依共同侵權行為為其請求權基礎，惟本件車
    禍賠償金6,800,000元，依調解書第2項給付方式，係約定交
    付支票匯入丙○○○帳戶，則此項支票之提領及匯入係經兩
    造同意甚明，雖被上訴人有應取得之金額存在，惟此關係與
    侵權行為法律關係有間，訴人依共同侵權行為請求，自難認
    適法。再上開款項既同意由丙○○○受領且已受領，則其後
    是否設立共同戶亦與侵權行為無關，況上述帳戶並無上訴人
    戊○○之名義，是被人主張上訴人戊○○亦為共同侵權行為
    人，自乏依據。
  (2)退步言之，縱認被上訴人得依侵權行為規定請求，惟查，上
    訴人之扶養義務人非僅顏後藤、顏楊千金、乙○○三人，尚
    有顏鐵、顏讚銀、顏水盞、顏進入、顏來春五人，合計共有
    8人，原判決僅以扶養義務3人予以酌定，與事實不符，此部
    分請酌定為50萬元。又本件車禍賠償係依死者不同，而為分
    別賠償，原判決斟酌精神慰撫金部分，係以被上訴人有喪妻
    及喪子之痛苦為前提，故應分得二份，惟本件6,800,000元
    之賠償依僅就顏後藤部分為之，顏楊千金部分則另賠償金額
    為4,600,000元，因之本件僅應審究被上訴人喪子之痛苦部
    分，應以六分之一為妥適。
三、經查，被上訴人主張顏後藤於前揭時、地因發生車禍死亡，
    兩造因而與允強公司及楊昆倫成立調解，應賠償兩造醫療費
    、喪葬費、扶養費、精神撫慰金、修車費及因該車禍所生其
    他損害共計6,800,000元，該6,800,000元業經給付完畢，除
    應扣除之喪葬費500,000元外，餘額尚未分配，被上訴人亦
    未受領應分配之金額之事實，為上訴人所不爭執，並有被上
    訴人提出之彰化縣北斗鎮調解委員會調解書影本、存證信函
    影本等件在原審卷為憑（見原審卷第7、8頁），堪信為真實
    。至被上訴人主張扣除喪葬費用500,000元後，其餘賠償金
    額應分配予被上訴人2,550,000元一節，則為上訴人否認，
    並以前詞抗辯，是本件爭點為前開6,300,000元賠償金，被
    上訴人應受分配金額為何？經查：
(一)、按「數人負同一債務或有同一債權，而其給付可分者，除法
    律另有規定或契約另有訂定外，應各平均分擔或分受之」，
　　民法第271條定有明文。經查，上開和解金額6,800,000元是
    允強公司及楊見倫給付兩造之賠償金，為兩造共有之債權，
    且其給付為可分之金錢，法律並無強制規定和解金之分配方
    法，而兩造就本件賠償金元應如何分配並未約定一節，亦據
    上訴人庚○○、丙○○○、上訴人戊○○之訴訟代理人、被
    上訴人訴訟代理人自陳在卷（見本院卷第168頁），並有彰
    化縣北斗鎮調解委員會調解書影本一份在原審卷為證（見原
    審卷第7頁），揆諸前開法條規定，自應由兩造六人平均分
    配之，準此，被上訴人得受分配之金額為1,050,000元（計
    算式為：0000000÷6= 0000000），是被上訴人請求金額於
    1,050,000元範圍內，核屬有據，逾此金額之請求，為無理
    由。
(二)、再查，上開和解金額係存在「庚○○、丙○○○、顏鴻霖」
    三人設在復華銀行北斗分行之聯名戶帳戶內之事實，為除未
    到庭之上訴人顏鴻霖、己○○以外之兩造所不爭執，並有復
    華銀行北斗分行綜合存款存摺影本一份在本院卷為證（見本
    院卷第117頁），是被上訴人請求其上訴人庚○○、丙○○
    ○、顏鴻霖三人連帶給付其1,050,000元，核屬有據，逾上
    開金額範圍，為無理由。至於非上開聯名戶帳戶名義人之其
    餘上訴人戊○○、己○○二人，對存放在該聯名戶帳戶內之
    上開和解金並無支配權，且尚未受領和解金，無從給付和解
    金予被上訴人，是被上訴人請求其二人連帶給付255萬元，
    同屬無據，不應准許。
四、綜上所述，被上訴人應受分配之和解金額為1,050,000，且
    上開和解金係存放在上訴人庚○○、丙○○○、顏鴻霖三人
    之聯名戶帳戶內，已如前述。從而，被上訴人請求上訴人五
    人連帶給付255萬元，及自94年6月17日起至清償日止按年息
    百分之5計算之利息，於上訴人庚○○、丙○○○、顏鴻霖
    應連帶給付1, 050,000元，及其中丙○○○、顏鴻霖部分自
    受催告之翌日即95年5月20日起（被上訴人以95年5月18日員
    林第238號存證信函催告上訴人丙○○○、顏鴻霖給付，其
    二人於95年5月19日收受，見原審院卷第8、10頁正反面）、
    上訴人庚○○自受催告之翌日即95年6月17日起（上訴人庚
    ○○未收受上開存證信函，應自收受本件起訴狀繕本之翌日
    起算，見原審卷第22頁），均至清償日止按年息百分之5計
    算之利息，為有理由，應予准許。至於被上訴人請求上訴人
    庚○○、丙○○○、顏鴻霖連帶給付逾上開1,050,000元本
    息部分（即1,500,000元本息部分，計算式為：0000000-
    0000000=0000000），及請求上訴人戊○○、己○○二人連
    帶給付其2,550,000本息部分，為無理由，不應准許。原審
    就上開應予准許部分，為被上訴人勝訴判決，並依其聲請准
    予供擔保為假執行之宣告，核無不合，上訴人上訴論旨指摘
    原判決此部分不當，求予廢棄改判，為無理由，應予駁回。
    至上開不應准許部分，原審就其中命上訴人庚○○、丙○○
    ○、顏鴻霖連帶給付超過105萬元，及丙○○○、顏鴻霖自
    95年5月20日起，庚○○自95年6月17日起，均至清償日止按
    年息百分之5計算之遲延利息部分，暨命上訴人戊○○、己
    ○○連帶給付255萬元本息部分，為被上訴人勝訴判決，尚
    有未合，上訴人上訴論指指摘原判決此部分不當，求予廢棄
    ，為有理由，應由本院予以廢棄改判，駁回被上訴人此部分
    在第一審之訴及其假執行之聲請。至上開不應准許金額其中
    55 萬元本息部分，原審為被上訴人敗訴判決，並駁回其假
    執行之聲請，核無不合，被上訴人即附帶上訴人指摘原判決
    不當，求予廢棄，為無理由，應駁回其附帶上訴。
五、本件事證已臻明確，兩造其餘攻擊防禦方法及舉證，經審核
    後認對判決結果不生影響，不予一一論述，併予明。
據上論結，本件上訴為一部有理由，一部無理由，附帶上訴為無
理由，依民事訴訟法第450條、第449條第1項、第78條、第79條
、第85條第2項、第463條、第385條第項，判決如主文。
中　　華　　民　　國　　96　　年　　1　　月　　12　　日
                      民事第六庭審判長法　官  袁再興
                                      法　官　盧江陽
                                      法　官　陳賢慧
以上正本係照原本作成。
被上訴人得上訴。
上訴人不得上訴。
如對本判決上訴，須於收受判決送達後20日內向本院提出上訴書
狀，其未表明上訴理由者，應於提出上訴後20日內向本院提出上
訴理由書 (須按他造人數附具繕本)。
上訴時應提出委任律師為訴訟代理人之委任狀。具有民事訴訟法
第466條之1第1項但書或第2項之情形為訴訟代理人者，另應附具
律師及格證書及釋明委任人與受任人有該條項所定關係之釋明文
書影本。
                                      書記官　金珍華
中　　華　　民　　國　　96　　年　　1 　　月　　15　　日
                                                      Ｍ
